最高法院民事判決　　　　　　九十六年度台上字第二六一二號
上　訴　人　甲○○
訴訟代理人　莊柏林律師
被 上訴 人　乙○○
　　　　　　丙○○
上列當事人間請求履行契約事件，上訴人對於中華民國九十六年
七月三十一日台灣高等法院再審判決（九十六年度再字第三九號
），提起上訴，本院判決如下：
    主  文
上訴駁回。
第三審訴訟費用由上訴人負擔。
    理  由
本件上訴人主張：被上訴人立下同意書承諾將侵占伊財產返還予
伊，同時交付該同意書作為日後履行承諾之依據，該同意書由被
上訴人單方承諾即生效力，無需雙方以契約方式為之，不生「要
約或新要約」之問題。原確定判決認該同意書為被上訴人之要約
，需經伊之承諾始能生效，自有未合。另被上訴人於該同意書簽
名後，帶至美國親自交與伊，應適用民法第九十四條對話意思表
示之規定，於伊了解並接受該同意書時即生效力，至於伊何時於
該同意書上簽名，並無時間限制，除非被上訴人限期令伊簽名，
或再次撤回該同意書之意思表示，該同意書始失效力。原確定判
決未論及此，竟認伊之催請履行承諾視為新要約，適用法規顯有
錯誤。又被上訴人所提之同意書顯係偽造，伊已提起刑事告訴在
案。且伊曾於民國九十四年五月十九日委託陳化義律師函催被上
訴人履行契約，被上訴人丙○○已收受該存證信函，但被上訴人
乙○○故意拒收，其故違前開承諾，以該函所列之重要事實，如
經斟酌可受較有利裁判等情。爰依民事訴訟法第四百九十六條第
一項第一、九、十三款及第四百九十七條之規定提起再審之訴，
求為廢棄原確定判決，並命被上訴人應將坐落台北縣中和市○○
段十一之三地號土地面積五八九平方公尺及同段十一之六地號土
地面積一一六八平方公尺，權利範圍各十五分之一中之三分之一
暨乙○○應將坐落同市○○段六六二地號土地面積一三三五平方
公尺，權利範圍一萬分之六九五中之三分之一移轉登記予伊之判
決。
原審以：按民事訴訟法第四百九十六條第一項第一款所謂適用法
規顯有錯誤，係指確定判決所適用之法規顯然不合於法律規定，
或與司法院現尚有效及大法官會議之解釋，或最高法院有效之判
例顯然違反者而言。查系爭同意書係兩造就其名下財產所為之分
產協議書，並以三人簽名作為同意書有效成立之要件。但上訴人
並未於八十年間協議當日在系爭同意書上簽名，故系爭同意書不
生效力，被上訴人自無須履行系爭同意書之內容。而上訴人委任
律師於九十五年五月二十五日發函表示確定同意一節，係屬於新
要約，被上訴人已不受先前要約之拘束，亦表示不願再為承諾，
系爭同意書內容自因欠缺當事人意思表示合致而不成立。原確定
判決因而駁回上訴人認系爭同意書已因兩造意思表示合致而成立
之主張，核無適用法規定顯有錯誤之情形。次按依民事訴訟法第
四百九十六條第一項第九款所定「為判決基礎之證物，係偽造或
變造」情形，提起再審之訴者，以宣告有罪之判決已確定，或其
刑事訴訟不能開始或續行，非因證據不足為要件，同法條第二項
定有明文。所謂刑事訴訟程序不能開始或續行非因證據不足者為
限，係指雖未宣告有罪之判決，而因證據不足以外之事由，致不
能開始或續行刑事訴訟程序者而言。本件上訴人雖主張被上訴人
所提出之同意書係屬偽造，其已提起刑事告訴云云，惟被上訴人
既未經刑事判決偽造系爭同意書有罪確定，而上訴人復未舉證證
明其所提起之刑事告訴係因證據不足以外之事由，致不能開始或
續行刑事訴訟程序之情形，其遽而主張有民事訴訟法第四百九十
六條第一項第九款所定之再審事由，並不足取。至同法條第一項
第十三款所謂發見未經斟酌之證物，指在事實審言詞辯論終結前
已經存在之證物，當事人不知有此，致未斟酌，現始知之者，或
知有該證物之存在，而當時未能提出，致不得使用者而言。否則
即無所謂發見，其知有該證物得使用而不使用者，亦在不得據以
提起再審之訴之列。經查上訴人固曾於九十四年五月十九日委託
陳化義律師函催被上訴人履行契約，惟前揭律師函既係上訴人委
託律師所為，顯非上訴人於前訴訟程序所不知，現始知之，或雖
知有此證物而不能使用，現始得使用之證物，核與民事訴訟法前
揭規定不符。又民事訴訟法第四百九十七條之規定，僅限於依同
法第四百六十六條規定不得上訴於第三審法院之事件，始有適用
該法條規定提起再審之餘地。而本件上訴人所提履行契約之訴訟
，係得上訴於第三審法院之事件，乃上訴人竟援引該法條之規定
據以提起再審之訴，自有未合。從而上訴人依民事訴訟法第四百
九十六條第一項第一、九、十三款及第四百九十七條規定提起再
審訴訟，顯無理由。乃不經言詞辯論，逕以判決駁回上訴人之請
求，經核於法洵無違誤。上訴論旨，猶執陳詞指摘原判決不當，
聲明廢棄，非有理由。
據上論結，本件上訴為無理由。依民事訴訟法第四百八十一條、
第四百四十九條第一項、第七十八條，判決如主文。
中　　華　　民　　國　九十六　年　 十一 　月　二十二　日
                      最高法院民事第五庭
                          審判長法官  劉　延　村
                                法官  許　澍　林
                                法官  黃　秀　得
                                法官  李　寶　堂
                                法官  童　有　德
      本件正本證明與原本無異
                                      書  記  官
中　　華　　民　　國　九十六　年 　十二 　月　　三　　日
                                                      Ｅ
